臺灣高等法院臺中分院刑事判決
111年度金上訴字第702號

上  訴  人  
即  被  告  游茹茵


選任辯護人  蘇顯讀律師
上列上訴人因加重詐欺等案件，不服臺灣臺中地方法院110年度
易字第1246號中華民國110年12月7日第一審判決（起訴案號：臺
臺中地方檢察署109年度偵字第37974、38080號），提起上訴，
本院判決如下：
    主  文
原判決撤銷。
游茹茵無罪。
    理  由
一、公訴意旨略以：被告游茹茵基於幫助他人實施詐欺取財犯罪
    之不確定故意，將其申辦之陽信商業銀行帳號000-00000000
    0000號之銀行帳戶帳號（下稱本案帳戶)、身分證、帳戶餘額
    ，以通訊軟體LINE告知真實年籍不詳暱稱「笑笑」之人後，
    並以收取款項之4％作為報酬，將上開帳戶帳號交由「笑笑」
    所屬之詐欺集團成員使用。嗣不詳詐欺集團成員取得上開銀
    行帳戶資料後，即意圖為自己不法之所有，共同基於詐欺取
    財之犯意聯絡，為下列詐欺取犯行：
  ㈠於109年10月13日，假冒被害人丁舜華之友人，撥打電話予被
    害人丁舜華佯稱：其缺錢、欲借新臺幣(下同)8萬元、10月1
    6日會還錢云云，致被害人丁舜華陷於錯誤，於附表編號1所
    示之時間，匯款8萬元至被告游茹茵申設之本案帳戶。
  ㈡於109年10月13日上午10時8分許，假冒被害人顏妙芳之同事
    怡蓉撥打電話予被害人顏妙芳，佯稱因其婆婆急需要錢、共
    需40萬元周轉、要借款云云，致被害人顏妙芳陷於錯誤而同
    意借款5萬元，於附表編號2所示之時間，匯款5萬元至被告
    游茹茵申設之本案帳戶。
  ㈢於109年10月13日上午11時58分許，假冒被害人蕭光廷之國中
    國小同學撥打電話予被害人蕭光廷佯稱：其在宜蘭旅行、支
    票到期、票期記錯、怕會跳票、要借款50萬元云云，致被害
    人蕭光廷陷於錯誤而同意借款28萬元，於附表編號3所示時
    間，匯款28萬元至被告游茹茵申設之本案帳戶。
  ㈣被告游茹茵再依上開詐騙集團LINE暱稱「張智傑」之通知，
　　將上開帳戶匯入款項領出，扣除傭金4％後，將餘款交給上開
    詐欺集團外務人員。嗣因附表之被害人轉帳後察覺有異後報
    警處理，始循線查獲上情。因認被告游茹茵涉犯刑法第30條
    第1項、第339條第1項之幫助詐欺取財罪嫌云云。
二、按犯罪事實應依證據認定之，無證據不得認定犯罪事實；又
    不能證明被告犯罪者，應諭知無罪之判決，刑事訴訟法第15
    4條第2項、第301條第1項定有明文。此所謂認定犯罪事實之
    證據，無論其為直接或間接證據，均須達於通常一般人均不
    致有所懷疑，而得確信其為真實之程度，始得據為有罪之認
    定，若其關於被告是否犯罪之證明未能達此程度，而有合理
    性懷疑之存在，致使無法形成有罪之確信，根據「罪證有疑
    、利於被告」之證據法則，即不得遽為不利被告之認定（最
    高法院29年上字第3105號、40年台上字第86號、76年台上字
    第4986號判例意旨參照）。又刑事訴訟法第161條第1項規定
    ：檢察官就被告犯罪事實，應負舉證責任，並指出證明之方
    法。因此，檢察官對於起訴之犯罪事實，應負提出證據及說
    服之實質舉證責任。倘其所提出之證據，不足為被告有罪之
    積極證明，或其指出證明之方法，無從說服法院以形成被告
    有罪之心證，基於無罪推定原則，自應為被告無罪判決之諭
    知（最高法院92年台上字第128號判例意旨參照）。
三、公訴意旨認被告游茹茵涉犯幫助詐欺取財罪嫌，無非係以被
    害人丁舜華、顏妙芳及蕭光廷於警詢之證述、被告與暱稱「
    笑笑」及「張智傑」之對話紀錄各1份、被害人丁舜華匯款8
    萬元之單據、被害人顏妙芳匯款5萬元之匯款申請書、被害
    人蕭光廷匯款28萬元之匯款申請書等為其主要論據。訊據被
    告游茹茵固坦承有提供本案帳戶及前開提領帳戶內款項等情
    ，惟堅決否認有何幫助詐欺取財之犯行，辯稱：我是找工作
    被騙的，我覺得那是個工作才去應徵的，我沒有犯罪故意等
    語。經查：
　㈠被告有將其申辦之本案帳戶，透過通訊軟體LINE告知暱稱「
    笑笑」之人，並約定收取提領款項之4%作為報酬，而被害人
    丁舜華、顏妙芳、蕭光廷確遭詐欺集團成員詐騙而於附表所
    示時間，匯款如附表所示之金額，被告再依通訊軟體暱稱「
    張智傑」之指示，於上開被害人匯款同日之109年10月13日
    下午，提領被害人丁舜華、顏妙芳及蕭光廷遭詐騙而匯至本
    案帳戶之款項後，將扣除報酬之款項交予不詳之人等情，為
    被告所坦認或不爭執，並據被害人丁舜華、顏妙芳、蕭光廷
    於警詢時證述屬實（偵37974卷第25-27頁、29-32頁、偵389
    80卷第69-73頁），復有①被害人蕭光廷之內政部警政署反詐
    騙諮詢專線紀錄表、新北市政府警察局蘆洲分局受理詐騙帳
    戶通報警示簡便格式表、金融機構聯防機制通報單（偵3797
    4卷第133-134、137-140頁）、兆豐國際商業銀行國內匯款
    申請書、手機通聯紀錄、通訊軟體LINE對話內容、兆豐銀行
    帳號00000000000號存摺封面影本（偵37974卷第135-136、1
    41-143頁）；②被害人顏妙芳之金融機構聯防機制通報單、
    彰化縣政府警察局田中分局受理詐騙帳戶通報警示簡便格式
    表、內政部警政署反詐騙諮詢專線紀錄表（偵37974卷第145
    -147、157-159頁）、台中銀行帳號000000000000號存摺封
    面影本、台中銀行國內匯款申請書回條、通訊軟體LINE對話
    內容、手機通聯紀錄（偵37974卷第149-155頁）；③被害人
    丁舜華之內政部警政署反詐騙諮詢專線紀錄表、新北市政府
    警察局三峽分局受理詐騙帳戶通報警示簡便格式表、金融機
    構聯防機制通報單（偵38080卷第79-87頁）、中國信託銀行
    及國泰世華銀行匯款申請書、國泰世華銀行帳號0000000000
    00號存摺封面影本、手機通聯紀錄、通訊軟體LINE對話內容
    （偵38080卷第89-105頁）；④被告與暱稱「笑笑」、「張智
    傑」於通訊軟體LINE對話內容影像擷取翻拍畫面（偵37974
    卷第45-131頁、偵38080卷第23-67頁）、陽信銀行帳號0000
    00000000號帳戶個資檢視及交易明細（偵37974卷第33、35
    頁、核退卷第37頁、偵38080卷第77頁）、陽信商業銀行股
    份有限公司109年11月05日陽信總業務字第1099936647號函
    暨所附帳號000000000000號開戶資料及交易明細（偵38080
    卷第117-125頁）、被告至陽信銀行龍井分行（臺中市○○區○
    ○○道0段000號）提領款項之監視器影像擷取翻拍畫面（核退
    卷第17-20頁、核交卷第9-11頁）、陽信商業銀行股份有限
    公司111年10月24日陽信總業務字第1119936628號函暨所附
    本案帳戶自106年11月8日至111年10月3日止之交易明細（本
    院卷第203-207頁）等件附卷可憑。
　㈡按關於「人頭帳戶」之取得，可分為「非自行交付型」及「
    自行交付型」2 種方式。前者，如遭冒用申辦帳戶、帳戶被
    盜用等；後者，又因交付之意思表示有無瑕疵，再可分為無
    瑕疵之租、借用、出售帳戶，或有瑕疵之因虛假徵才、借貸
    、交易、退稅（費）、交友、徵婚而交付帳戶等各種型態。
    面對詐欺集團層出不窮、手法不斷推陳出新之今日，縱使政
    府、媒體大肆宣導各種防詐措施，仍屢屢發生各種詐騙事件
    ，且受害人不乏高級知識、收入優渥或具相當社會經歷之人
    。是對於行為人單純交付帳戶予他人且遭詐欺集團利用作為
    詐騙工具者，除非係幽靈抗辯，否則不宜單憑行為人係心智
    成熟之人，既具有一般知識程度，或有相當之生活、工作或
    借貸經驗，且政府或媒體已廣為宣導詐欺集團常利用人頭帳
    戶作為其等不法所得出入等事，即以依「一般常理」或「經
    驗法則」，行為人應可得知銀行申辦開戶甚為容易，無利用
    他人帳戶之必要，或帳戶密碼與提款卡應分別保存，或不應
    將存摺、提款卡交由素不相識之人，倘遭不法使用，徒增訟
    累或追訴危險等由，認定其交付帳戶予他人使用，必定成立
    幫助詐欺及洗錢犯行；而應綜合各種主、客觀因素及行為人
    個人情況，例如行為人原即為金融或相關從業人員、或之前
    有無相同或類似交付帳戶之經歷，甚而加入詐欺集團、或是
    否獲得顯不相當之報酬、或於交付帳戶前特意將其中款項提
    領殆盡、或已被告知係作為如地下博奕、匯兌等不法行為之
    用、或被要求以不常見之方法或地點交付帳戶資料等情，來
    判斷其交付帳戶行為是否成立上開幫助罪。且法院若認前述
    依「一般常理」或「經驗法則」應得知之事實已顯著，或為
    其職務上所已知者，亦應依刑事訴訟法第158條之1規定予當
    事人就其事實有陳述意見之機會。畢竟「交付存摺、提款卡
    」與「幫助他人詐欺及洗錢」不能畫上等號，又「不確定故
    意」與「疏忽」亦僅一線之隔，自應嚴格認定。以實務上常
    見之因借貸或求職而提供帳戶為言，該等借貸或求職者，或
    因本身信用不佳或無擔保，無法藉由一般金融機關或合法民
    間借款方式解決燃眉之急，或因處於經濟弱勢，急需工作，
    此時又有人能及時提供工作機會，自不宜「事後」以「理性
    客觀人」之角度，要求其等於借貸或求職當時必須為「具有
    一般理性而能仔細思考後作決定者」，無異形同「有罪推定
    」。而應將其提供帳戶時之時空、背景，例如是否類同重利
    罪之被害人，係居於急迫、輕率、無經驗或難以求助之最脆
    弱處境、或詐騙集團係以保證安全、合法之話術等因素納為
    考量。倘提供帳戶者有受騙之可能性，又能提出具體證據足
    以支持其說法，基於無罪推定原則，即應為其有利之認定(
    最高法院111年度台上字第 1075號判決意旨參照)。查：
　⒈被告確有提供其本案帳戶予暱稱「笑笑」之人，並依「張智
    傑」之指示提領前開被害人遭詐騙之匯款，惟被告業於警詢
    時供稱：其係於109年9月18日1時1分許，透過臉書向暱稱「
    笑笑」之人應徵工作，之後加入「笑笑」之LINE，「笑笑」
    之人表示工作內容是比特幣交易平臺在線服務工作，會有客
    戶把錢匯入其帳戶，再由其提錢提領出來交給「笑笑」指定
    之外務，公司名稱叫淞果數位股份有限公司，其有提供其申
    辦之本案陽信銀行帳戶、聯邦銀行及兆豐銀行帳戶資料給「
    笑笑」之人等語，並有被告與暱稱「笑笑」、「張智傑」於
    通訊軟體LINE對話內容影像擷取翻拍畫面在卷可參（偵3797
    4卷第45-131頁、偵38080卷第23-67頁）。而依上開對話內
    容顯示，被告確有向「笑笑」之人詢問工作內容，而「笑笑
    」之人稱「這裡是淞果數位股份有限公司 幣托交易所平台
    在線服務 虛擬貨幣市場反響熱烈 團隊為擴大經營範圍 現
    對全臺招募合作....」、「我們團隊需要收集帳戶註冊綁定
    交易所 有交易產生的話會有資金匯到你綁定帳戶上（帳戶
    不需要寄出) 你需要做的就是及時完成入金提領的工作 你
    的佣金是按實際交易金額4％跟你結算 假設交易金額是10萬 
    相應你可以得到4000薪水（薪水是現領的）」、「存取金額
    比較大存取的帳戶不夠用 我們公司在做交易是拆帳做交易 
    是不想被收取太高的手續費 公司要找配合提供帳戶給我們
    兌換」、「簡單說我們公司兌換的錢匯入你帳戶你提領出來
     扣除你的4％佣金薪水提成(薪水是現領的）其餘的錢交給負
    責交接的專員面交就可以了 明白嗎？」、「我們是要把虛
    擬貨幣買來的錢變現金提領出來而已哦 我們公司在做交易
    是拆帳做交易 是不想被收取太高的手續費 
　　了解嗎」等語，故被告確係因應徵上開工作而交付其本案帳
    戶、聯邦銀行帳戶及兆豐銀行帳戶資料予「笑笑」之人。且
    衡諸情理，倘若被告係明知或有不確定故意，則「笑笑」之
    人應無需耗費時間、心力一再向被告說明及解釋工作性質。
　⒉被告係於106年8月進入就讀僑光科技大學進修部觀光與休閒
    事業管理系，於110年6月修畢，有僑光科技大學111年10月3
    日僑力教字第1110008320號函附於本院卷（第191頁）可按
    ；且其於原審審理時供稱：其於案發當時係擔任計程車公司
    之客服人員，任職時間晚上11點至早上8點，月薪2萬5千元
    ，另曾兼職擔任咖啡廳服務生等語（原審卷第54-55頁），
    故被告於案發當時尚就讀大學進修部四年級，雖為21歲之成
    年人，然猶仍涉世未深，所擔任之工作亦僅係工讀性質，其
    社會經驗應非充足，則被告是否有充足之知識、經驗去理解
    「笑笑」之人所編造虛擬貨幣交易與帳戶提供等節係屬詐術
    ，或有疑義。且「笑笑」之人假冒為淞果數位股份有限公司
    人員，而被告之同事黃雅秀（大都會計程車客服人員）於本
    院審理時證稱：我曾協助上網查詢是否真的有該公司，且經
    查詢確實是在臺北合法成立的公司，有負責人跟公司地址的
    資料，因為我覺得被告笨笨的，我才覺得好像怪怪的，所以
    才自願幫她查，我有跟被告說這家公司在臺北，我只是想要
    確認是不是真的有這家公司存在而已，我有陪被告一起去銀
    行領錢過，因為她那時候跟我說她不清楚進去銀行要怎麼提
    款，她沒有去過銀行等語，足見被告即因確有淞果數位股份
    有限公司之存在而誤信其所應徵之工作係屬合法。
　⒊依陽信銀行帳戶交易明細顯示，僑光科技大學於107年4月26
    日、107年11月27日各匯入3,610元，另於108年4月16日、10
    8年11月8日、109年5月5日各匯入2,720元，而被告於本院審
    理時供稱：「我是讀夜校，如果沒有另外再自行選修課程，
    學校會將多繳的錢退還給我。」等語（本院卷第229頁），
    可見被告之本案帳戶應係其平日提供予學校供匯入款項之帳
    戶，則其是否會甘冒該帳戶列為警示帳戶致其無法使用該帳
    戶之風險，而將該帳戶提供給詐欺集團使用？尚屬有疑。
　⒋被告係於109年10月14日18時27分許主動前往警察局報案，並
    製作調查筆錄，有警詢筆錄及內政部警政署反詐騙諮詢專線
    紀錄表在卷可稽（偵37974號卷第19至23、41頁）。而被害
    人蕭光廷係於109年10月16日15時36分許報案，被害人顏妙
    芳係於109年10月20日15時22分許報案，被害人丁舜華係於1
    09年10月20日16時34分許案，有內政部警政署反詐騙諮詢專
    線紀錄表2份、彰化縣警察局田中分局社頭分駐所受理詐騙
    帳戶通報警示簡便格式表1份在卷可按（偵37974號卷第133
    至134、41頁、偵38080號卷第79頁），另陽信商業銀行分別
    於109年10月16日、同年月20日16時29分許、同年月17時03
    分許通報被告之前開陽信銀行帳戶為警示帳戶，有陽信銀行
    警示帳戶通報單1份、陽信商業銀行警示通報回函2份（偵37
    974號卷第139、145頁、偵38080號卷第79頁），足見被告前
    往警察局報案之時間均早於被害人蕭光廷、顏妙芳、丁舜華
    報案之時間及陽信銀行將其本案帳戶列為警示帳戶之時間。
    而被告本案陽信銀行帳戶於109年10月14日尚有額60,014元
    ，被告於109年10月14日報案時供稱：陽信帳戶剩下之金額6
    萬元為其報酬金，後來於109年10月14日9時27分兆豐銀行致
    電詢問我提領之金額哪裡來，我回答從臉書看到誠徵工作廣
    告內容為幫忙提領，兆豐銀行便叫就近派出所備案，故我於
    14日18時25分打165並至烏日派出所報案等語（偵37974號卷
    第21頁），衡諸情理，倘若被告對於其本案帳戶將作為詐欺
    取財之用係明知或有不確定故意，則其應知悉其上開帳戶隨
    時有被凍結並通報為警示帳戶之可能，自無可能將其應得之
    6萬元報酬仍留置在其陽信銀行帳戶內，甚而在被害人蕭光
    廷、顏妙芳、丁舜華報案之前，未迅速予以提領之可能。另
    依被告之陽信銀行與聯邦銀行帳戶交易明細顯示該帳戶曾於
    109年10月13日及10月14日各轉帳3萬元至被告之聯邦銀行帳
    戶，並於109年10月13日自聯邦銀行帳戶提領2萬5000元及於
    109年10月14日提領3萬元（本院卷第189、207頁），而被告
    於本院審理時雖曾供稱：上開轉帳至其聯邦銀行帳戶之6萬
    元為其報酬等語，惟嗣又改稱：我現在想起來，從陽信銀行
    轉到聯邦銀行的3萬元、3萬元，是張智傑叫我轉到聯邦銀行
    ，然後那天晚上再去我家附近的7-11分次領出來交給他，陽
    信銀行帳戶內剩下的6萬元才是我的酬金等語（本院卷第230
    -231頁），衡諸情理，倘若上開轉帳至被告聯邦銀行帳戶內
    之6萬元為被告之報酬，則詐欺集團成員應無允許另留存6萬
    元在被告陽信銀行帳戶之可能，顯見該留存在被告陽信銀行
    帳戶內之6萬元確為被告本案之報酬無誤。
　⒌基上說明，被告應係遭詐騙而提供其本案陽信銀行帳戶，並
    親自提領被害人蕭光廷、顏妙芳、丁舜華遭詐騙之款項。是
    被告應無幫助詐欺取財之不確定故意，其辯解應可採信，自
    難令負幫助詐欺取財之罪責。
四、綜上所述，檢察官所舉之證據所為訴訟上之證明，於通常一
    般人仍有合理之懷疑存在，尚未達於可確信其真實之程度，
    此外復查無其他積極之證據足以證明被告有何公訴人所指之
    幫助詐欺取財犯行，自屬不能證明被告犯罪。原審未為詳查
    ，遽對被告論罪科刑，即有未合，被告上訴意旨否認犯行，
    指摘原判決不當，其上訴為有理由，自應由本院將原判決撤
    銷，並為被告無罪之諭知。
據上論斷，應依刑事訴訟法第369條第1項前段、第364條、第301
條第1項，判決如主文。　　
本案經檢察官尤開民提起公訴，檢察官王元郁到庭執行職務。
中　　華　　民　　國　　111 　年　　12　　月　　7 　　日
             刑事第一庭   審判長法　官　江  德  千
                                法　官　柯  志  民
                                法　官  簡  源  希　
以上正本證明與原本無異。
不得上訴。
                                書記官  吳  麗  琴
　　　　　　　　　　　　　　　　
中　　華　　民　　國　　111 　年　　12　　月　　7 　　日
附表：
編號 被害人 匯款時間      匯款金額（新臺幣)  1 丁舜華　　 109年10月13日12時26分許      8萬元  2 顏妙芳 109年10月13日13時44分許      5萬元  3 蕭光廷　　 109年10月13日14時44分許     28萬元